臺灣彰化地方法院刑事判決　　　　　　　　　　　　九十三年度易字第一一八六號
　　公　訴　人　臺灣彰化地方法院檢察署檢察官
　　被　　　告　乙○○
　　　　　　　　丙○○
右列被告等因違反著作權法等案件，經檢察官提起公訴（九十三年度偵續字第一九、
二０號），本院判決如左：
    主      文
乙○○、丙○○共同連續意圖營利而以出租之方法侵害他人著作財產權，乙○○處有
期徒刑月，丙○○處拘役肆拾日，如易科罰金，均以佰元折算壹日。
扣案之如附表所示盜版書籍共肆佰貳拾本，均沒收。
    事      實
一、乙○○係彰化縣秀水鄉○○路○段四四四號「大立書坊秀水店」、彰化縣鹿港鎮
    ○○路○段四三四號「大立書坊草港店」之實際負責人，並以每小時新臺幣（下
    同）六十五元之薪資，僱請其姐丙○○在上開書店內協助整理、陳列書籍及負責
    電腦輸入建檔等工作。渠等二人均明知「分手快樂」、「求愛小野貓」及「狂浪
    佳人」等包括如附表所示四百二十三本在內之書籍，係未經著作財產權人庚○○
    ○事業股份有限公司（下稱新月公司）、辛○○○事業股份有限公司（下稱邀月
    公司）及丁○○○事業有限公司（下稱花園公司）之同意，由不詳姓名之人擅自
    重製之書籍；且其中擅自重製新月公司、邀月公司之書籍封面上，亦印有近似於
    新月公司向經濟部智慧財產局申請註冊並取得之第00000000號專用商標
    （專用期限自民國八十九年八月十六日起至九十九年八月十五日止，指定使用於
    印刷品等商品上），及邀月公司向經濟部智慧財產局申請註冊並取得之第000
    00000號專用商標（專用期限自八十九年六月一日起至九十九年五月三十一
    日止），極易致使消費者產生混淆而有誤認之虞。竟基於意圖營利而以出租及移
    轉所有權散布非法重製物方式侵害著作財產權之概括犯意聯絡，由乙○○於九十
    二年九、十月間，在彰化縣彰化市精誠國中附近及中央路橋附近等夜市，先後以
    每本一百元至一百二十元之低價向不詳姓名之人購入後，再由乙○○、丙○○在
    前揭經營之書店公開陳列上開書籍，渠等二人即連續以每本十五元之價格出租予
    不特定之人多次，或以每本一百七十元之價格多次販售圖利。嗣先後於九十二年
    十一月五日上午十一時三十二分許及同日上午十一時五十五分許，經警持本院核
    發之搜索票，分別前往上址書店執行搜索，當場扣得乙○○所有如附表所示供前
    揭犯罪使用之盜版書籍共四百二十三本，始查悉上情。
二、案經新月公司、邀月公司、花園公司委請李怡卿律師及新月公司委請己○○訴由
    內政部警政署保安警察第二總隊第三大隊第一中隊報請臺灣彰化地方法院檢察署
    檢察官偵查起訴。
    理      由
一、訊據被告乙○○、丙○○對於出租及販售如附表所示之侵害著作財產權及商標權
    書籍等情固坦承不諱，惟均矢口否認有何違反著作權法及商標法之犯行，均辯稱
    ：上開書籍係自夜市購入，價格本即較為低廉，且當時並未慮及可能係盜版或仿
    冒商標之商品，由書籍外觀亦難加以辨識，伊等以為來源合法才會出租、販售上
    開書籍，或許係因個人過於疏忽大意所致，但絕無散布侵害著作財產權及商標權
    書籍之犯罪故意云云。然查：右揭事實，業據告訴代理人己○○、李怡卿律師分
    別於警詢及偵查中指訴明確，核與證人即告訴人新月公司經理戊○○、執行副總
    甲○○於警詢中證述如附表所示書籍並未獲得告訴人新月公司授權重製等情相符
    ，並有經濟部公司執照、臺北市政府營利事業登記證各三份、行政院新聞局出版
    事業登記證二份、著作財產權讓與契約書二份、照片四張附卷可稽，復有如附表
    所示共四百二十三本盜版書籍扣案為憑。又告訴人新月公司向經濟部智慧財產局
    申請註冊並取得之第00000000號專用商標，其專用期限自八十九年八月
    十六日起至九十九年八月十五日止，指定使用於印刷品等商品上；而告訴人邀月
    公司向經濟部智慧財產局申請註冊並取得之第00000000號專用商標，其
    專用期限自八十九年六月一日起至九十九年五月三十一日止，亦有中華民國商標
    註冊證二份在卷足參。而扣案之如附表所示書籍共四百二十三本，經本院當庭啟
    封勘驗結果，其封面部分色澤並非勻稱，內頁部分則留有影印殘跡，印製粗糙，
    此與卷附原版書籍所呈現之印刷勻稱、平整之情形迥然有別。縱令一般消費大眾
    於購買書籍之際，就二者於色澤、印刷上之差異亦應得以輕易辨識。則被告乙○
    ○係以經營書店從事書籍出租及販售為業，被告丙○○亦受僱擔任書店店員，執
    行相關陳列、整理書籍工作，渠等實際經手書籍種類及數量甚多，對於判斷書籍
    來源合法性之專業能力應較一般購書者為高，渠等二人豈有可能無視於前揭明顯
    異常之粗劣印刷於不顧，反而誤信為正版書籍予以進貨銷售出租之理？尤其扣案
    書籍係由被告乙○○自彰化縣彰化市精誠國中附近及中央路橋附近夜市中以低價
    購得，而在夜市中擺設攤位之人流動性極高，更無法提供完整進貨資料以供消費
    者查核，且夜市攤販為與一般銷售精美合法商品之店家從事價格競爭，多僅能低
    價販售盜版、仿冒商品藉以招徠顧客，根本無從令消費者產生來源正當之合理信
    賴，被告二人對此尋常事理自無從諉稱不知。又被告乙○○既自承有向合法書商
    進貨之經驗，倘其確於夜市中發現適於販售出租之書籍，大可於他日另向書商以
    業界價格循正常管道洽購，而無須涉險低價購入來源不明之可疑書籍。是以被告
    二人當可藉由扣案書籍之購買來源及價格落差，清楚辨識該等商品皆屬盜版偽冒
    商品，自不容渠等再以誤信書籍均屬正版云云空言為辯。又被告丙○○係以每小
    時六十五元之薪資受僱於被告乙○○乙節，業據被告二人於九十二年十一月五日
    警詢中供陳甚明；至於被告乙○○亦於同日接受警詢時供承：「（問：你從何時
    開始出租販賣違反著作權法及商標法之盜版書籍？）九十二年九月份開始出租，
    販賣的較少。」等語，足徵被告二人已有實際從事數次出租及販售該等侵害著作
    財產權及商標權書籍之犯行，灼然至明。綜上所陳，被告二人前揭所辯應屬畏罪
    卸責之詞，不足採信。本案事證已臻明確，被告乙○○、丙○○犯行均堪認定。
二、按九十二年七月九日修正公布之著作權法（下稱修正前著作權法）第九十一條之
    一第一項所稱之「重製物」，並未於條文中明確區別是否為合法重製物或非法重
    製物，而僅以有無營利之意圖作為該條第一、二項處罰輕重之標準；相較於九十
    三年九月一日最新修正公布之著作權法（下稱修正後著作權法）第九十一條之一
    第一、二項條文，各以「重製物」及「侵害著作財產權之重製物」作為劃分處罰
    之依據，解釋上應認修正前著作權法第九十一條之一第一項之重製物適用範圍，
    亦及於本件查扣之非法重製書籍。如若不然，則修正前著作權法對於非法販售盜
    版著作物行為之處罰，僅能依據同法第九十三條第一項第二款之補充規定，處以
    最重本刑有期徒刑二年以下有期徒刑之處罰，遠較同法第九十二條第一項以公開
    口述、公開播送及出租等方法侵害著作財產權而處以最重本刑有期徒刑三年以下
    之刑責為輕，顯有刑罰輕重失衡之虞，當非所宜，先此敘明。
三、查被告乙○○、丙○○行為後，新著作權法已於九十三年九月一日修正公布，而
    裁判上一罪之輕、重罪名均係觸犯同一刑罰法律，且修正後刑度高低皆有變更者
    ，自應先就犯罪行為所該當之輕、重罪名予以認定後，再各依修正前、後之條文
    分別從一重處斷，然後據此兩條較重之條文比較其輕重（最高法院二十四年七月
    二十三日刑事庭會議決議同此意旨，可資參照）。則被告二人所為販賣、出租盜
    版書籍之行為，如依修正前著作權法之規定，應分別適用第九十一條之一第一項
    ：「意圖營利而以移轉所有權之方法散布著作原件或其重製物而侵害他人之著作
    財產權者，處三年以下有期徒刑、拘役，或科或併科新臺幣七十五萬元以下罰金
    。」，及同法第九十二條第一項：「意圖營利而以公開口述、公開播送、公開上
    映、公開演出、公開傳輸、公開展示、改作、編輯或出租之方法侵害他人著作財
    產權者，處三年以下有期徒刑、拘役，或併科新臺幣七十五萬元以下罰金。」，
    如依前者關於以非法移轉所有權方式侵害著作權之規定，被告二人尚有單純科以
    罰金刑之可能，顯為較輕之處罰，依想像競合犯（詳如後述）從一重論處之結果
    ，自應論以修正前著作權法第九十二條第一項之罪名。而被告二人所為如依修正
    後之著作權法規定論處罪刑，則分別適用修正後之第九十一條之一第二項：「明
    知係侵害著作財產權之重製物而散布或意圖散布而公開陳列或持有者，處三年以
    下有期徒刑，得併科新臺幣七萬元以上七十五萬元以下罰金。」，及同法第九十
    二條：「擅自以公開口述、公開播送、公開上映、公開演出、公開傳輸、公開展
    示、改作、編輯或出租之方法侵害他人之著作財產權者，處三年以下有期徒刑、
    拘役、或科或併科新臺幣七十五萬元以下罰金。」，依想像競合犯從一重處斷之
    結果，自應適用修正後著作權法第九十一條之一第二項之規定。再就著作權法修
    正前、後各從一重之法條比較輕重，應以適用修正前著作權法第九十二條第一項
    之規定較有利於被告二人，而依刑法第二條第一項但書「從輕原則」，應適用最
    有利於被告二人之修正前著作權法相關規定論處。另被告二人行為後，商標法亦
    於九十二年五月二十八日修正公布，並自公布日起六個月（即九十二年十一月二
    十八日）生效施行。修正前商標法第六十二條規定：「意圖欺騙他人，有左列情
    事之一者，處三年以下有期徒刑、拘役或科或併科新臺幣二十萬元以下罰金：一
    、於同一商品或類似商品，使用相同或近似於他人註冊商標之圖樣者。二、於有
    關同一商品或類似商品之廣告、標帖、說明書、價目表或其他文書，附加相同或
    近似於他人註冊商標圖樣而陳列或散布者」，第六十三條規定：「明知為前條商
    品而販賣、意圖販賣而陳列、輸出或輸入者，處一年以下有期徒刑、拘役或科或
    併科新臺幣五萬元以下罰金」。修正後第八十一條規定：「未得商標權人或團體
    商標權人同意，有下列情形之一者，處三年以下有期徒刑、拘役或科或併科新臺
    幣二十萬元以下罰金：一、於同一商品或服務，使用相同之註冊商標或團體商標
    者。二、於類似之商品或服務，使用相同之註冊商標或團體商標，有致相關消費
    者混淆誤認之虞者。三、於同一或類似之商品或服務，使用近似於其註冊商標或
    團體商標之商標，有致相關消費者混淆誤認之虞者」，第八十二條規定：「明知
    為前條商品而販賣、意圖販賣而陳列、輸出或輸入者，處一年以下有期徒刑、拘
    役或科或併科新臺幣五萬元以下罰金」。修正前後法定刑度均屬相同，而修正前
    商標法第六十二條以「意圖欺騙他人」為犯罪之主觀構成要件，修正後於第八十
    一條第二款、第三款以「有致相關消費者混淆誤認之虞者」為犯罪客觀構成要件
    。而被告二人所販賣之書籍，其上係使用近似於告訴人新月公司、邀月公司之註
    冊商標，在客觀上足以使消費者產生混淆誤認之虞，於主觀上亦有使人誤認係告
    訴人新月公司、邀月公司產品而有欺騙他人之意圖，亦即該當於商標法修正前後
    之犯罪構成要件。而修正後之新法既對被告二人並無不利，依刑法第二條第一項
    前段規定，自應適用修正後之新法論處。
四、核被告乙○○、丙○○所為，係犯修正前著作權法第九十一條之一第一項之意圖
    營利而以移轉所有權方法散布重製物侵害他人著作財產權罪，及修正前同法第九
    十二條第一項之意圖營利以出租方式侵害他人著作財產權罪，及修正後商標法第
    八十二條明知為侵害商標權物品而販賣罪。公訴意旨既已載明被告二人有以意圖
    營利而出租方式侵害他人著作權之犯行，惟論罪法條欄內卻未引用修正前著作權
    法第九十二條第一項之規定，顯係疏漏，然此犯行既經起訴書記載明確，當為本
    院應予審酌，僅就公訴人漏引法條予以補充敘明。另修正前著作權法第八十七條
    第六款規定，明知為侵害著作財產權之物，意圖散布而公開陳列或持有者，視為
    侵害著作權，應依同法第九十三條第一項第二款之規定論處。此項規定，乃擬制
    之立法體例，屬補充規定；倘其行為同時構成修正前同法第九十一條至第九十二
    條之罪者，即應論以該主要規定之罪，無再適用補充條款之餘地（最高法院九十
    二年度台上字第六四二八號刑事判決同此意旨）。則被告二人前揭違反修正前著
    作權法之犯行，既已分別優先適用同法第九十一條之一第一項、第九十二條第一
    項之規定論處罪刑，即無再依同法第九十三條第一項第二款處罰規定予以補充適
    用之必要。公訴意旨認被告二人前揭所為另犯修正前第九十三條第一項第二款之
    罪名，容有誤會，同此指明。又被告二人對於上開犯行，有犯意聯絡及行為分擔
    ，均為共同正犯。被告二人所為多次侵害著作財產權及商標權犯行，均為時間緊
    接，方法相同，各觸犯構成要件相同之罪名，顯係各基於概括犯意反覆為之，皆
    應依連續犯之規定論以一罪，並均依法加重其刑。至於被告二人各以單一散布盜
    版書籍之行為，同時觸犯上開修正前著作權法第九十一條之一第一項、九十二條
    第一項、修正後商標法第八十二條等三項罪名，且侵害數個告訴人新月公司、邀
    月公司、花園公司之不同法益，為想像競合犯，應從較重之修正前著作權法第九
    十二條第一項之意圖營利以出租方式侵害他人著作財產權罪論處。爰審酌被告二
    人經營非法出租、販售盜版書籍之時間不長，惟渠等所為業已嚴重侵害他人著作
    財產權及商標權，對於精神創作及知識文化之遞嬗延續均足造成不利影響，非可
    率予輕縱而等閒視之；並參以被告二人之分工角色輕重、被告丙○○僅係承被告
    乙○○之指示從旁協助辦理、被告二人皆未坦承犯行之犯後態度、犯罪動機、手
    段、智識程度等一切情狀，分別量處如主文所示之刑，併均諭知易科罰金之折算
    標準，以示懲儆。扣案之如附表所示以告訴人花園公司為著作財產權人之盜版書
    籍，因無涉及商標法刑責問題，且屬被告乙○○所有供前揭犯罪使用之物，自應
    依修正前著作權法第九十八條前段之規定，宣告沒收；至於其餘扣案之如附表所
    示以告訴人新月公司、邀月公司為著作財產權人之盜版書籍，因屬涉犯修正後商
    標法第八十二條之罪所販賣之商品，雖被告二人前揭所犯違反商標法部分係裁判
    上一罪關係中想像競合犯之輕罪，惟修正後商標法第八十三條乃不問屬於犯人與
    否皆應沒收之「義務沒收」規定，參諸最高法院七十九年度第三次刑事庭會議決
    議（二）之見解，應優先於採職權沒收主義之修正前著作權法第九十八條前段而
    適用，就此部分均應依修正後商標法第八十三條之規定予以沒收。
據上論斷，應依刑事訴訟法第二百九十九條第一項前段，修正前著作權法第九十一條
之一第一項、第九十二條第一項、第九十八條前段，修正後商標法第八十二條、第八
十三條，刑法第十一條前段、第二條第一項，第二十八條、第五十六條、第五十五條
、第四十一條第一項前段，罰金罰鍰提高標準條例第二條，判決如主文。
本案經檢察官郭緯中到庭執行職務。
中    華    民    國    九十四      年      三      月      二十二      日
                                臺灣彰化地方法院刑事第三庭
                                    審判長法官  李  進  清
                                    法      官  紀  佳  良
                                    法      官  高  文  崇
右正本證明與原本無異。
如不服本判決，應於判決送達後十日內向本院提出上訴狀( 須附繕本 )。
告訴人或被害人對於判決如有不服具備理由請求檢察官上訴者，其上訴期間之計算係
以檢察官收受判決正本之日期為準。
                                    法院書記官  謝  志  鑫
中    華    民    國    九十四      年      三      月      二十九      日
修正前著作權法第九十一條之一第一項：
意圖營利而以移轉所有權之方法散布著作原件或其重製物而侵害人他人之著作財產
  權者，處三年以下有期徒刑、拘役或科或併科新台幣七十五萬元以下罰金。
修正前著作權法第九十二條第一項：
意圖營利而以公開口述、公開播送、公開上映、公開演出、公開傳輸、公開展示、
  改作、編輯或出租之方法侵害他人著作財產權者，處三年以下有期徒刑、拘役或併
  科新台幣七十五萬元以下罰金。
修正後商標法第八十二條
明知為前條商品而販賣、意圖販賣而陳列、輸出或輸入者，處一年以下有期徒刑、拘
役或科或併科新臺幣五萬元以下罰金。
